臺灣高等法院臺南分院刑事裁定   
                                    110年度毒抗字第980號
抗  告  人  甲○○


上列抗告人因違反毒品危害防制條例案件，不服臺灣嘉義地方法
院中華民國110年11月30日所為110年度毒聲字第505號裁定，提
起抗告，本院裁定如下：
    主  文
原裁定撤銷，發回臺灣嘉義地方法院。
    理  由
一、原裁定意旨詳如附件。
二、抗告意旨略以：臺灣嘉義地方法院110年度訴更一字第2號判
    決有說明依毒品危害防制條例第20條第1項、第3項、第24條
    第1項、第2項，視抗告人情形再決定是否向法院聲請觀察勒
    戒，或附命完成戒癮治療緩起訴處分，但抗告人自民國110
    年7月收到判決書後至今，並未收到檢察官偵查庭開庭通知
    ，既未開庭，檢察官即無法瞭解抗告人自109年3月最後一次
    吸食後，已改過未再吸食毒品，及家庭情況是否需要他，且
    抗告人自109年11月起至今都有定期到分局驗尿，檢察官未
    開偵查庭，沒有給抗告人一次申訴證明自己的機會，檢察官
    如何視抗告人的情形決定進行何種處分，況且抗告人已未再
    施用毒品，將其送觀察勒戒沒有意義，只會讓其認識更多毒
    品人口，等同再將他推入毒坑，達不到勒戒的實質意義，應
    讓抗告人在家人陪伴關心之下，一起面對，戰勝毒品。抗告
    人的家人需要他，其父親去年去世，母親開刀，持續由抗告
    人接送復健，抗告人一直很認真工作，因疫情關係前份工作
    被迫放無薪假，抗告人很積極找到新工作，若因此被送觀察
    勒戒，將丟掉這份工作，疫情期間找工作不容易，且抗告人
    已邁入中年，找工作更有難度。懇請撤銷原裁定，予抗告人
    一次機會等語。　
三、按109年7月15日增訂施行之毒品危害防制條例第35條之1第1
    款及第2款前段規定，該次毒品危害防制條例修正之條文施
    行前，犯毒品危害防制條例第10條之罪之案件，於施行後，
    偵查中，由檢察官依修正後規定處理；審判中，由法院或少
    年法院（地方法院少年法庭）依修正後規定處理。是本件抗
    告人施用毒品之時間雖係在本次毒品危害防制條例修正前所
    為，然依毒品危害防制條例第35條之1第1款及第2款前段規
    定，仍應依現行之毒品危害防制條例規定處理。
四、再犯毒品危害防制條例第10條之罪者，檢察官應聲請法院裁
    定，令被告入勒戒處所觀察、勒戒，其期間不得逾2月；觀
    察、勒戒後，檢察官依據勒戒處所之陳報，認受觀察、勒戒
    人無繼續施用毒品傾向者，應即釋放，並為不起訴之處分；
    依前項規定為觀察、勒戒執行完畢釋放後，3年後再犯第10
    條之罪者，適用前二項之規定；觀察、勒戒或強制戒治執行
    完畢釋放後，3年內再犯第10條之罪者，檢察官應依法追訴
    。現行之毒品危害防制條例第20條第1項、第2項、第3項、
    第23條第2項分別定有明文。
五、又毒品危害防制條例第20條第1項之程序，於檢察官先依刑
    事訴訟法第253條之1第1項、第253條之2第1項第4款至第6款
    或第6款規定，為附條件之緩起訴處分時，不適用之；前項
    緩起訴處分，經撤銷者，檢察官應繼續偵查或起訴，亦為10
    9年1月15日所公布，110年5月1日施行之毒品危害防制條例
    第24條第1項、第2項所明定。
（一）毒品條例第24條第1項、第2項規定於修正後，檢察官可依
      刑事訴訟法第253條之2第1項第4款至第6款或第8款規定，
      為多元之附條件緩起訴處分，不限於「附命緩起訴」，以
      使毒品施用者獲得有利於戒除毒癮之適當處遇，且該附條
      件緩起訴經撤銷後，檢察官應繼續偵查或起訴，其立法理
      由並說明：「緩起訴處分是利用機構外之處遇，協助施用
      毒品者戒除毒癮，為達成戒除毒癮之目的，於撤銷緩起訴
      處分後，宜由檢察官依法繼續偵查或起訴，亦即仍有現行
      條文第20條觀察、勒戒及強制戒治制度之適用，俾利以機
      構內之處遇方式協助其戒除毒癮，亦得為不同條件或期限
      之緩起訴處分」等語，與修正前所定之「依法追訴」不同
      ，則新法規定之附條件緩起訴處分與曾受「觀察、勒戒或
      強制戒治」之處遇，已無法等同視之。
（二）故毒品危害防制條例修法後，新法規定之緩起訴所附戒癮
      治療處分既無法等同「觀察、勒戒或強制戒治」之處遇，
      則附命戒癮治療之緩起訴處分經撤銷後，仍應視其本次施
      用毒品之時間，是否在「觀察、勒戒或強制戒治」執行完
      畢釋放後3年內再犯，如為3年內再犯，檢察官應視被告之
      情形，依毒品危害防制條例第23條、第24條之規定依法追
      訴或為緩起訴之處分；如先前未曾為「觀察、勒戒或強制
      戒治」，或本件犯行係在「觀察、勒戒或強制戒治」執行
      完畢釋放3年後再犯，不論戒癮治療是否已完成，檢察官
      均應視被告之情形，依毒品危害防制條例第20條規定向法
      院聲請觀察、勒戒，或依同條例第24條之規定，再給予緩
      起訴之處分，而不得逕為起訴。
六、經查：　　
（一）抗告人於106年12月13日12時許，在嘉義市○區○○路公園內
      ，以將海洛因及甲基安非他命併同放置於玻璃球內以火燒
      烤使成煙霧後，再以口、鼻吸食該煙霧之方式，同時施用
      海洛因及甲基安非他命1次之犯行，業經抗告人坦承不諱
      ，並有勘察採證同意書、詮昕科技股份有限公司濫用藥物
      尿液檢驗報告、代號與真實姓名對照表各1份在卷可參（
      見警卷第4-6頁），抗告人之自白核與事實相符，其施用
      第一、二級毒品之犯行應堪認定。　　　
（二）查抗告人前因施用毒品案件，經臺灣嘉義地方法院以101
      年度毒聲字第120號裁定送觀察、勒戒後，認無繼續施用
      毒品之傾向，於101年9月4日釋放，並經臺灣嘉義地方檢
      察署檢察官以101年度毒偵字第672號為不起訴處分確定，
      有臺灣高等法院被告前案紀錄表1份在卷可參。雖本件抗
      告人施用毒品犯行，前經嘉義地方檢察署檢察官以107年
      度毒偵字第1094號為緩起訴處分確定，緩起訴期間為2年
      ，被告應立悔過書、應『自費』至嘉義地檢指定之醫療院所
      ，依該醫療院之指示進行戒癮治療及心理輔導治療，並遵
      守該院所要求之事項，期間最長為1年，並隨時依嘉義地
      檢觀護人指定之日期採尿檢驗等，緩起訴期間自107年8月
      13日起至109年8月12日止，抗告人雖已完成上開緩起訴所
      附條件，然因緩起訴期間故意犯有期徒刑以上之罪，經檢
      察官聲請簡易判決處刑，本件亦遭嘉義地檢以109年度撤
      緩字第82號撤銷緩起訴處分等情，有上開緩起訴處分書、
      悔過書各1份、嘉義地檢觀護人室辦理緩起訴處分指定命
      令處遇報告書2份、嘉義地檢轉介接受戒癮治療成效迴文
      單、上開撤銷緩起訴處分書、臺灣高等法院被告前案紀錄
      表各1份存卷可參（見毒偵卷第23、29、31-32頁；107年
      度緩字第841號卷第9-10、17-22、24、29、32-34頁；109
      年度撤緩毒偵字第49號卷第3頁；訴更一卷第13-14頁），
      依上開最高法院判決意旨，抗告人雖完成戒癮治療，然仍
      不能認已等同觀察、勒戒或強制戒治執行完畢。且抗告人
      本件犯行既係在其受觀察、勒戒執行完畢釋放後3年後所
      為，依毒品危害防制條例第20條第1項、第3項、第24條第
      1項、第2項之規定，視抗告人之情形後，再決定是否向法
      院聲請觀察、勒戒，或是再為附條件之緩起訴處分，尚不
      得逕對抗告人起訴或聲請簡易判決處刑，故本件前經原審
      法院以110年度訴更一字第2號判決公訴不受理確定在案，
      亦有該判決在卷可參。
（三）又依法務部於110年4月10日所修正之「毒品戒癮治療實施
      辦法及完成治療認定標準」第2條第2項規定：被告有下列
      情事之一時，不適合為附命完成戒癮治療之緩起訴處分。
      但無礙其完成戒癮治療之期程者，不在此限：一、緩起訴
      處分前，因故意犯他罪，經檢察官提起公訴或判決有罪確
      定。二、緩起訴處分前，另案撤銷假釋，等待入監服刑。
      三、緩起訴處分前，另案羈押或執行有期徒刑。經查：抗
      告人前所犯之竊盜、毒品等罪，經臺灣嘉義地方法院以11
      0年度聲字第331號裁定定應執行刑為有期徒刑1年2月確定
      ，業於110年12月10日易科罰金執行完畢，自無上開「毒
      品戒癮治療實施辦法及完成治療認定標準」第2條第2項各
      款所列不適合為附命完成戒癮治療之緩起訴處分情事，故
      檢察官應先聽取抗告人之意見，本於上開規定及立法目的
      ，就個案情節具體斟酌、裁量後，始做出最妥適之處遇，
      以貫徹新法賦予檢察官多元處遇裁量權之精神。若檢察官
      未先訊問聽取抗告人之意見，亦未能具體說明何以不為附
      條件之緩起訴，即逕行向法院聲請送觀察勒戒時，法院仍
      應實質審查其裁量有無恣意濫用怠惰等之不當。經查：本
      件檢察官於110年8月13日經簽准列為毒偵案後，均未曾傳
      訊抗告人以聽取其意見，於收受抗告人於110年8月16日之
      聲請狀後，即於110年9月16日於核交進行單上批示「聲請
      觀察勒戒」等情，此有簽呈、聲請狀、核交進行單各1份
      在卷可參（見110年度毒偵字第1031號卷第1、14-1、14-2
      、16頁）。故本件檢察官於行使裁量權前，並未先訊問以
      聽取抗告人之意見，對抗告人之聲請狀所表示之意見，亦
      未做任何調查，復未具體說明何以不為附條件之緩起訴，
      即逕向法院聲請送觀察勒戒，原審法院於收案後亦未為傳
      喚、調查，是檢察官之聲請及原裁定准予觀察勒戒，程序
      上即有再行審酌之處。
七、綜上，原裁定以抗告人確有於前述時、地施用第一、二級毒
    品之犯行，即准許檢察官之聲請，命其至勒戒處所觀察、勒
    戒，非無商榷之餘地。抗告人提起本件抗告，指摘程序不合
    ，為有理由，自應由本院將原裁定撤銷，發回原審法院，另
    為適法之裁定。
據上論斷，應依刑事訴訟法第413條前段，裁定如主文。　　
中　　華　　民　　國　　110 　年　　12　　月　　17　　日
                  刑事第四庭    審判長法  官  郭玫利   
                                      法  官  陳金虎   
                                      法  官  林臻嫺  
以上正本證明與原本無異。
不得再抗告。
　　　　　　　　　　　　　　　　　　　書記官  楊宗倫
中　　華　　民　　國　　110 　年　　12　　月　　17　　日